【裁判字號】    97,再,9
【裁判日期】    970526
【裁判案由】    土地增值稅
【裁判全文】
高雄高等行政法院判決
                                     97年度再字第00009號
再審  原告  甲○○
再審  被告  嘉義市政府稅務局
代  表  人  乙○○局長
上列當事人間土地增值稅事件，再審原告對本院中華民國96年6
月26日95年度訴字第1104號判決提起再審之訴，本院判決如下：
    主  文
再審之訴駁回。
再審訴訟費用由再審原告負擔。
    事  實
甲、事實概要：
    緣再審原告於民國91年6月17日取得嘉義市○○○段388之52
    地號應稅土地（下稱系爭應稅土地），與訴外人顏清宏共有
    ，應有部分為1670分之1，又91年7月及91年1月間訴外人顏
    清宏與再審原告2人共同向訴外人謝麗玲購買取得嘉義市○
    ○段44之14、80之1、81之5地號等3筆應稅土地及崎頂段303
    之2、371地號、後庄段77之58、77之28地號等4筆不課徵土
    地增值稅農地，創設上開共8筆土地為訴外人顏清宏與再審
    原告共有之關係後，復於91年7月25日藉辦理共有物分割方
    式，由再審原告取得該系爭應稅土地，因上開8筆土地持分
    共有人分割後取得土地價值減少數額在公告土地現值1平方
    公尺單價以下，依財政部81年7月6日台財稅第810238739號
    函釋，准免由當事人提出共有物現值申報，逕向地政單位辦
    理共有物分割登記。地政機關依「共有土地分割改算地價原
    則」改算各筆土地之地價，使系爭應稅土地之前次移轉現值
    由分割前每平方公尺新台幣（下同）9.1元，因分割改算調
    高為每平方公尺42,590.8元（當期公告現值每平方公尺42,5
    80元）。嗣於91年9月10日再移轉予訴外人陳美女，再移轉
    時因無漲價數額，致核定土地增值稅為零。經再審被告審查
    認為訴外人顏清宏與再審原告利用應稅土地搭配不課稅土地
    ，創設共有關係後再辦理共有物分割，藉共有土地分割改算
    地價原則，將應稅土地之原地價提高，降低漲價數額，蓄意
    規避土地移轉時應繳納之土地增值稅，爰依據財政部93年8
    月11日台財稅第00000000000號令及土地稅法第28條、第31
    條規定，以分割前之前次移轉現值為原地價計算漲價總數額
    ，對再審原告補課徵土地增值稅2,127,987元。再審原告不
    服，申請復查，未獲變更；提起訴願，亦遭決定駁回；遂向
    本院提起行政訴訟，經本院95年度訴字第1104號判決（下稱
    原判決）駁回再審原告之訴，再審原告復向最高行政法院提
    起上訴，仍遭該院以97年度裁字第963號裁定駁回其上訴。
    再審原告因認本院原判決有行政訴訟法第273條第1項第1款
    再審事由，乃提起本件再審之訴。
乙、兩造聲明：
一、再審原告聲明：
（一）原判決（本院95年度訴字第1104號判決）廢棄。
（二）訴願決定、復查決定及原處分均撤銷。
二、再審被告聲明：再審之訴駁回。
丙、兩造之主張：
壹、再審原告主張：
一、系爭應稅土地，於91年間移轉時，經再審被告嘉義市政府稅
    務局審查結果，以無漲價數額，致核定該宗土地交易免徵土
    地增值稅在案；嗣後卻引用財政部93年8月11日台財稅字第0
    9304539730號函釋補徵土地增值稅2,127,987元，與法律不
    溯既往原則相悖，亦無課稅之正當性，顯有違誤。縱再審被
    告主張係認再審原告上開交易有「利用創設共有物分割墊高
    前次移轉現值再移轉該筆土地，依財政部令應更正為共有物
    分割前之前次移轉現值，更正後補徵土地增值稅2,127,987
    元」，核與行政處分之確定性相悖，故嗣後衍生之補徵土地
    增值稅，確有違誤。
二、再審被告既認系爭應稅土地於91年間移轉時，應依實質課稅
    原則及土地稅法第28條、第31條暨稅捐稽徵法第21條之規定
    課徵土地增值稅，之前豈可核定該宗土地增值稅免稅？既已
    核准免稅在案，嗣後自不得再行推翻重行補稅。況以公共設
    施保留地辦理共有物分割所生之稅負，非只免徵土地增值稅
    案，尚免徵贈與稅；而補徵「以公共設施保留地辦理共有物
    分割免徵土地增值稅」案，各縣市稽徵機關似無一致性之課
    徵標準，尚爭議不休，緩徵者眾，故應靜待各縣市稽徵機關
    齊一性之稽徵標準。故依行政訴訟法第273條第1項第1款之
    規定，對該確定判決提起再審之訴。
貳、再審被告主張：
一、土地增值稅之課徵，應以土地所有權人因土地所有權之移轉
    而受有利益為前提要件，於土地所有權人因土地移轉而受有
    利益時，再就其所受利益中非因勞力投施之土地增值部分課
    以土地增值稅。又土地稅法第28條所規定「已規定地價之土
    地，於土地所有權『移轉』時，應按其土地漲價總數額徵收
    土地增值稅。」中「移轉」之定義，應按土地增值稅立法目
    的採限縮解釋，限定於土地所有權移轉後土地所有權人獲有
    利益者，始足當之，如土地所有權人並未因該移轉行為而獲
    有利益時(如共有土地分割)，則該未獲有利益之移轉行為，
    未符土地稅法第28條所定「移轉」之要件，而不屬土地增值
    稅之課稅標的。換言之，土地稅法第28條所定「移轉」，並
    不包括「共有物分割」在內，最高行政法院56年判字第144
    號判例、鈞院93年度訴字第721號及第770號判決，均同此結
    論。現行已規定地價之土地分割時，其分割後各宗土地之原
    規定地價或前次移轉申報現值、最近一次申報地價及當期公
    告土地現值之計算方法，雖係依內政部頒訂「共有土地分割
    改算地價原則」為之；因共有物分割常涉及多筆共有土地，
    而每筆土地各共有人應有部分之前次移轉現值或有不同，為
    簡化分割後各宗土地前次移轉現值之登載，並作為稅捐稽徵
    機關計算分割後課徵土地增值稅之參考，故土地分割時，如
    原地價年月不同，應以物價指數調整為同一基期，再以該調
    整後之數額作為前次移轉現值登載於土地登記簿，並依平均
    地權條例施行細則第23條第2項規定通知稅捐稽徵機關。然
    依上開土地分割調整後之前次移轉現值，與一般未經分割改
    算之土地移轉時重新登載之前次移轉現值，係以移轉當時之
    年月及納稅義務人向稅捐稽徵機關申報之土地現值即移轉現
    值為準，並不相同。差異原因在於土地分割只是將所有權之
    形態由共有變為單獨所有，其權利價值仍由原所有權人繼續
    保有，縱使該土地在分割前已有漲價，因該漲價之利益對所
    有權人而言尚未實現，核與土地稅法第31條所謂「土地所有
    權移轉」之定義，並不相同。是共有土地分割後各人所取得
    之土地價值與分割前應有部分價值相等者，免徵土地增值稅
    ；則土地共有人於土地分割後，將取得之土地再出售與第三
    人，稅捐稽徵機關不以分割時調整之前次移轉現值，而以分
    割前之前次移轉現值計算土地漲價總數額之基準，核課土地
    增值稅，足以反應土地自然漲價之實際情形且未增加所有人
    之負擔，並無違反實質課稅及公平課稅原則之精神，且符合
    土地稅法第31條第1項第1款之規定。本件再審原告於91年6
    月17日取得系爭應稅土地，與訴外人顏清宏共有，再審原告
    取得該系爭應稅土地之持有部分比率及面積均微小（僅1/16
    70），從土地之利用及經濟融通觀點看有違一般土地共有之
    常態。又91年7月及91年1月間再審原告與訴外人顏清宏2人
    共同向訴外人謝麗玲購買3筆應稅土地及4筆不課徵土地增值
    稅農地，創設上開共8筆土地之共有關係後，再審原告與訴
    外人顏清宏就該系爭應稅土地於保持共有關係極短（自91年
    6月17日至91年7月25日止僅39天），隨即辦理共有物分割，
    由再審原告取得系爭土地所有權利範圍全部，旋將系爭應稅
    土地出售於訴外人陳美女（91年9月10日），則由上開土地
    在極短時間內密集為非常態之共有、分割、出售等情形觀之
    ，足證本件係利用系爭應稅土地與農業用地之共有關係，巧
    妙刻意安排創設共有物分割，利用共有土地分割改算地價方
    式，先墊高系爭應稅土地之前次移轉現值，使該前次移轉現
    值高於公告現值，致再審原告於再移轉系爭應稅土地時因為
    無漲價達到土地增值稅為零之預期目的，以規避鉅額土地增
    值稅負甚明。揆其上開一連串有規劃之行為，顯係藉私法自
    治契約自由原則以達規避公法上納稅義務，已使漲價歸公徒
    具形式，違反實質課稅及租稅公平原則。
二、本件雖依據財政部93年8月11日台財稅字第00000000000號令
    補徵再審原告之土地增值稅，惟行政機關基於法定職權，就
    行政法規所為之釋示，係闡明法規之原意，性質上並非獨立
    之行政命令，故應自法規生效日之日有其適用（司法院釋字
    第287號解釋）。準此，財政部93年8月11日台財稅字第0930
    4539730號令僅闡明土地稅法有關法規之原意，係為補強一
    般稅捐稽徵機關基於便宜計算，依地政機關計算通知「前次
    移轉現值」數額核定土地增值稅，於個案有違實質課稅原則
    及租稅公平時，稅捐稽徵機關自仍得依土地稅法之相關規定
    核計土地增值稅，並非單純行政命令，而係本於職權要求所
    屬稅捐稽徵機關，就個案情況依據土地稅法相關規定採實質
    課稅原則，直接適用土地稅法相關規定，並非於土地稅法規
    定之外另行創設人民納稅義務，再審被告並非以該函令作為
    核課系爭土地增值稅之法令依據，而係依據土地稅法第28條
    及第31條等規定核課系爭土地增值稅。且在核課期間內，經
    另行發現應徵之稅捐，仍應依法補徵，為稅捐稽徵法第21條
    所明文規定。又依最高行政法院58年判字第31號判例意旨謂
    「如經過法定期間而納稅義務人未申請復查或行政爭訟，其
    查定處分，固具有形式上之確定力，惟稽徵機關如發現原處
    分有錯誤短繳，為維持課稅公平原則，基於公益上之理由，
    要非不可自行變更原處分，而補徵其應納稅額。」本件再審
    原告巧妙刻意安排創設共有物分割，導致地政機關依其申請
    登記資料改算並提高系爭土地之前次移轉現值，再審原告前
    開行為形式上均為合法，惟其係刻意塑造之法律形式，藉私
    法關係達到規避公法上稅負之行為，實已違反實質課稅原則
    及租稅公平原則，且既經於核課期間發現系爭應納之土地增
    值稅，原處分即應依法補徵，再審被告依上述財政部函釋規
    定向分割後再移轉時之納稅義務人補徵土地增值稅，並無違
    反法律不溯及既往之原則，亦非與行政處分之確定性相悖。
    再審原告訴稱「對系爭土地補徵土地增值稅與法律不溯及既
    往之原則相悖，亦無課稅之正當性，且與行政處分之確定性
    相悖，自有違誤。」顯係對法令有所誤解，核無足採。本件
    系爭土地之補徵，係再審原告利用應稅土地與不課徵土地增
    值稅（農地）土地巧妙刻意安排創設共有物分割所致，尚無
    公共設施保留地課稅問題。至其所述，以公共設施保留地辦
    理共有物分割致免徵土地增值稅案，各稽徵機關追補稅款後
    ，嗣因適法性迭有爭議，概已緩徵乙節，財政部之補徵核釋
    已臻明確，尚無緩徵靜待更新核釋之情事。況最高行政法院
    已有類似補徵案件之判決可供參酌（95年度判字第1437號判
    決）。至公共設施保留地辦理共有物分割是否免徵贈與稅係
    依遺產及贈與稅法之相關規定辦理，與是否應課徵土地增值
    稅無涉。
三、「稅法所重視者，應為足以表徵納稅能力之實質的經濟事實
    ，而非其外觀之法律行為或形式上之登記事項，對實質上相
    同經濟活動所產生之相同之經濟利益，應課以相同之租稅，
    始符合租稅法律主義所要求之公平及實質課稅原則。而實質
    課稅原則為租稅法律主義之內涵及當然歸趨，故有關課徵租
    稅構成要件事實之判斷及認定，自亦應以其實質上經濟事實
    關係及所產生之實質經濟利益為準，而非以形式外觀為準，
    否則勢將造成鼓勵投機或規避稅法之適用，無以實現租稅公
    平之基本理念及要求。」最高行政法院82年度判字第2410號
    判決可資參照；是則倘若在經濟面上實質上已具備課徵土地
    增值稅之納稅義務人，竟違反法律實質及公平課稅之立法意
    旨，不當的利用法律上之形式或法律行為，蓄意製造外觀上
    或形式上存在之法律關係或法律狀態，規避或免除其應納之
    土地增值稅，為確保租稅公平，仍應以事實上存在之實質，
    就具體個案判斷其應課徵土地增值稅。易言之，按租稅法「
    實質課稅原則」，並衡酌禁止為達成某種經濟目的而濫用租
    稅法律上方式，以規避納稅義務之「禁止租稅規避行為原則
    」，為防止規避租稅而確保租稅之徵收，在法律關係之外觀
    真實之事實或經濟負擔狀態有所不同時，仍應以事實上存在
    之實質，就具體個案從事個別之判斷，藉以決定應否課徵租
    稅及其課徵範圍。否則對於選擇正當行為而符合課稅構成要
    件之納稅義務人而言，將產生不公平現象。
   理  由
一、按「再審之訴專屬為判決之原行政法院管轄。」行政訴訟法
    第275條第1項定有明文。又「對於同一事件之高等行政法院
    及最高行政法院所為『判決』同時本於行政訴訟法第273條
    第1項第9款至第14款以外之法定事由提起再審之訴者，由最
    高行政法院合併管轄；但對於高等行政法院判決提起上訴，
    而經最高行政法院認上訴為不合法以裁定駁回，對於該高等
    行政法院判決提起再審之訴者，無論本於何種法定再審事由
    ，仍應專屬原高等行政法院管轄。．．．。」則經最高行政
    法院95年8月份庭長法官聯席會議（一）決議在案。本件再
    審原告前所提起之土地增值稅事件，再審原告不服本院96年
    6月26日95年度訴字第1104號判決，提起上訴，經最高行政
    法院於97年1月31日以97年度裁字第00963號裁定駁回其上訴
    ，則再審原告主張本院95年度訴字第1104號判決有行政訴訟
    法第273條第1項第1款之再審原因，依上開說明，應屬本院
    管轄，先予敘明。第按「再審之訴顯無再審理由者，得不經
    言詞辯論，以判決駁回之。」行政訴訟法第278條第2項定有
    明文。次按「有左列各款情形之一者，得以再審之訴對於確
    定終局判決聲明不服。但當事人已依上訴主張其事由或知其
    事由而不為主張者，不在此限：一、適用法規顯有錯誤者。
    」則為同法第273條第1項第1款所明定。
二、本件再審原告於91年6月17日取得系爭應稅土地，與訴外人
    顏清宏共有，應有部分為1670分之1，又91年7月及91年1月
    間訴外人顏清宏與再審原告2人共同向訴外人謝麗玲購買取
    得嘉義市○○段44之14、80之1、81之5地號等3筆應稅土地
    及崎頂段303之2、371地號、後庄段77之58、77之28地號等4
    筆不課徵土地增值稅農地，創設上開共8筆土地為訴外人顏
    清宏與再審原告共有之關係後，復於91年7月25日藉辦理共
    有物分割方式，由再審原告取得該系爭應稅土地，因上開8
    筆土地持分共有人分割後取得土地價值減少數額在公告土地
    現值1平方公尺單價以下，依財政部81年7月6日台財稅第810
    238739號函釋，准免由當事人提出共有物現值申報，逕向地
    政單位辦理共有物分割登記。地政機關依「共有土地分割改
    算地價原則」改算各筆土地之地價，使系爭應稅土地之前次
    移轉現值由分割前每平方公尺9.1元，因分割改算調高為每
    平方公尺42,590.8元（當期公告現值每平方公尺42,580元）
    。嗣於91年9月10日再移轉予訴外人陳美女，再移轉時因無
    漲價數額，致核定土地增值稅為零。經再審被告審查認為訴
    外人顏清宏與再審原告利用應稅土地搭配不課稅土地，創設
    共有關係後再辦理共有物分割，藉共有土地分割改算地價原
    則，將應稅土地之原地價提高，降低漲價數額，蓄意規避土
    地移轉時應繳納之土地增值稅，爰依據財政部93年8月11 日
    台財稅第00000000000號令及土地稅法第28條、第31條規定
    ，以分割前之前次移轉現值為原地價計算漲價總數額，對再
    審原告補課徵土地增值稅2,127,987元。再審原告不服，申
    請復查，未獲變更；提起訴願，亦遭決定駁回；遂向本院提
    起行政訴訟，經本院95年度訴字第1104號判決駁回再審原告
    之訴，再審原告復向最高行政法院提起上訴，仍遭該院以97
    年度裁字第963號裁定駁回其上訴。再審原告復認本院原判
    決有法定再審事由，乃提起本件再審之訴主張：系爭應稅土
    地於91年間移轉，業經再審被告審查並無漲價數額而核定免
    徵土地增值稅在案；然再審被告嗣後卻引用財政部93年8月1
    1日台財稅字第00000000000號函釋意旨補徵土地增值稅，違
    反法律不溯既往原則，並與行政處分之確定性相悖。且公共
    設施保留地辦理共有物分割所生之稅負，非只免徵土地增值
    稅案，尚免徵贈與稅；而補徵「以公共設施保留地辦理共有
    物分割免徵土地增值稅」案，各縣市稽徵機關似無一致性之
    課徵標準，緩徵者眾，故本件應靜待各稽徵機關有齊一性之
    稽徵標準，以維納稅人之權益，而認原判決有行政訴訟法第
    273條第1項第1款規定之再審事由，爰提起本件再審之訴等
    語。
三、按判決已經確定，而有行政訴訟法第273條第1項第1款規定
    ：「適用法規顯有錯誤者」之事由，固得提起再審之訴。惟
    所謂「適用法規顯有錯誤」，係指原判決所適用之法規與該
    案應適用之現行法規相違背，或與解釋判例有所牴觸者而言
    ，至於法律上見解之歧異，再審原告對之縱有爭執，要難謂
    為適用法規錯誤，而據為再審之理由，最高行政法院著有62
    年判字第610號判例可資參照。經查，本件原判決係以課徵
    土地增值稅屬稅捐稽徵機關之職責，自應依土地稅法相關規
    定為之。再審原告為墊高系爭應稅土地之前次移轉現值，先
    以極小之應有部分與訴外人顏清宏共有系爭應稅土地，其2
    人再共同向訴外人謝麗玲購買3筆應稅土地及4筆不課徵土地
    增值稅農地，創設共8筆土地為共有關係後，旋即辦理共有
    物分割，由原告取得系爭應稅土地權利範圍，繼而將之出售
    ，以此方式造成系爭應稅土地前次移轉現值墊高之外觀，致
    原告再移轉時表面上並無漲價，而得以規避鉅額土地增值稅
    ，違反租稅公平原則。則本件所謂前次移轉時申報之現值，
    自應以分割前之前次移轉現值為原地價，計算漲價數額。財
    政部93年8月11日台財稅字第00000000000號函釋意旨，係在
    闡釋土地稅法第28條及第31條規定之原意，再審被告加以適
    用不生法律溯及既往之問題。從而，再審被告基於實質課稅
    原則及租稅公平原則，依據土地稅法第28條前段、第31條第
    1項第1款及稅捐稽徵法第21條第2項規定，向再審原告補徵
    土地增值稅2,127,987元，自無不合，而駁回再審原告之訴
    等情，已經原判決論斷甚明，故再審原告再執原判決違反行
    政處分確定性、法律不溯既往原則及應靜待各稽徵機關有齊
    一性之稽徵標準後再行決定是否補徵土地增值稅為指摘，核
    屬其一己之法律上歧異見解，依上開所述，與行政訴訟法第
    273條第1項第1款規定之適用法規顯有錯誤之再審事由有間
    ，自難採取。
四、綜上所述，本件再審原告主張本院95年度訴字第1104號判決
    有行政訴訟法第273條第1項第1款規定之再審事由，委無足
    採。是再審原告提起本件再審之訴，顯無理由，爰不經言詞
    辯論，逕以判決駁回之。
五、據上論結，本件再審之訴為顯無理由，依行政訴訟法第278
    條第2項、第281條、第98條第1項前段，判決如主文。
中    華    民    國    97    年    5     月    26    日
             高雄高等行政法院第二庭
                         審判長法官  江  幸  垠
                               法官  戴  見  草
                               法官  簡  慧  娟
以上正本係照原本作成。
如不服本判決，應於判決送達後20日內向本院提出上訴書狀，其
未表明上訴理由者，應於提起上訴後20日內向本院提出上訴理由
書（須按對造人數附繕本）；如於本判決宣示或公告後送達前提
起上訴者，應於判決送達後20日內補提上訴理由書（須附繕本）
。未表明上訴理由者，逕以裁定駁回。
中    華    民    國    97    年     5    月   26     日
                             書記官  涂  瓔  純


司法院資訊處製作；財團法人民間司法改革基金會備份。
